最　高　行　政　法　院　判　決
　　　　　　　　　　　　　　　　　　 96年度判字第00266號
上　訴　人　甲○○
被 上訴 人　財政部臺灣省北區國稅局
代　表　人　乙○○
上列當事人間因綜合所得稅事件，上訴人對於中華民國94年7月7
日臺北高等行政法院93年度訴字第1981號判決，提起上訴。本院
判決如下：
　　主  文
上訴駁回。
上訴審訴訟費用由上訴人負擔。
　　理  由
一、上訴人配偶許惠美係新陸開發股份有限公司（下稱新陸公司
    ）股東，上訴人民國88年度綜合所得稅結算申報，未申報其
    配偶取自新陸公司以出售土地增益之資本公積轉增資後又辦
    理減資之營利所得新臺幣（下同）5,961,410元。經被上訴
    人於90年8月23日查獲，並據財政部臺北市國稅局通報資料
    ，併課核定上訴人當年度綜合所得總額為8,844,735元，淨
    額為7,714,570元，應補稅額為1,670,265元。上訴人不服，
    申請復查未獲變更，乃循序提起行政訴訟。
二、本件上訴人主張：
（一）、公司法第238條於90年11月12日修訂後，出售土地增溢
        不得轉列為資本公積，而應列為未分配盈餘；且原判決
        亦認新陸公司86年度出售土地溢價收入非「資本公積」
        ，而是盈餘；依財政部83年6月1日台財稅第831593822
        號函規定，公司利用未分配盈餘辦理增資之時點以股東
        會決議日為準，則本件課稅時點應為87年度新陸公司股
        東會決議通過未分配盈餘辦理增資時，而非被上訴人主
        張之88年度減資發放現金給股東之時，原判決不察，顯
        有適用法規不當或不適用法規之違誤。
（二）、新陸公司出售固定資產「土地」，以其溢價收入轉資本
        公積辦理增資、發行股票及減資均依公司法第238條及
        商業會計處理準則第25條等相關法令及財政部83年6月
        15日台財稅第831596449號函釋意旨規定，並引用會計
        學原理、經濟部及財政部相關法規命令分五階段程序辦
        理。被上訴人認為新陸公司辦理減資發還現金予股東表
        示已獲得現金之事實，應於分派年度課稅，惟此並無法
        令依據。原判決僅就被上訴人觀點與事實認定，未對上
        訴人觀點與事實認定而判決駁回，明顯違背憲法第22條
        規定。
（三）、新陸公司減資發還現金予股東迄今仍正常營業，是減資
        係公司為縮減營業規模之行為，其性質與清算解散分派
        剩餘財產返還股東全數股本不同，故應俟新陸公司清算
        後分派剩餘財產時課徵股東營利所得。被上訴人課徵新
        陸公司股東營利事業所得時點為88年度分派現金予股東
        時，但行為時無法令依據，因此引用84年3月22日台財
        稅第841611446號函，此函係結清算分配剩餘財產之函
        令，被上訴人依事實課稅時點與引用法令課稅時點不一
        致，需法令依據與課稅時點二者一致，才能與憲法第19
        條及第22條精神相符。
三、被上訴人則以：
（一）、新陸公司83年及84年度營業額為0元，85年度營業額14,
        668,277元，86年度營業額5,841,907元，87年及88年度
        營業額為0元，是該公司88年度並無繼續經營之實。
（二）、上訴人配偶獲配減資發還股本為5,961,410元，為上訴
        人所不爭執，則依行為時所得稅法第14條第1項第1類前
        段、第15條第1項、同法施行細則第11條及財政部75年1
        2月8日台財稅第0000000號、84年3月22日台財稅第0000
        00000號、86年9月13日台財稅第861916332號函釋規定
        ，原核定並無不合。
（三）、依公司法第238條3款規定，公司處分固定資產之溢價收
        入應列入資本公積，公司以該資本公積辦理增資時，股
        本增加，保留盈餘減少，股東獲配該增資股票，免予計
        入當年度所得課徵所得稅，但公司辦理增資後再辦理減
        資時，則公司將該出售資產溢價收入實際發還給股東，
        致公司股本減少，自屬公司盈餘分配。
四、原審斟酌全辯論意旨及調查證據之結果以：
（一）、租稅法所重視者，應為足以表徵納稅能力之經濟事實，
        而非其外觀之法律行為，故在解釋適用稅法時，所應根
        據者為經濟事實，不僅止於形式上之公平，應就實質上
        經濟利益之享有者予以課稅，始符實質課稅及公平課稅
        之原則。
（二）、新陸公司87、88年營業收入均為零，其經濟情勢並無重
        大變遷，增資至減資相隔僅一年，且增資非屬股東原出
        資額，足認其短期內所為增、減資，並非以公司正常經
        營為目的。是被上訴人以其並無實質減資之要件，係蓄
        意安排，假藉增資再減資之形式，以達轉讓股份、股利
        分派之目的，並非無據。上訴人既因新陸公司假藉增資
        再減資方式而獲配系爭營利所得，依收付實現及實質課
        稅原則，自應於所得實現年度，就其營利所得申報綜合
        所得稅，上訴人主張係合法減資，並非盈餘無可採。
（三）、從而，被上訴人將上訴人配偶系爭營利所得5,961,410
        元併課核定上訴人當年度綜合所得總額為8,844,735元
        ，淨額為7,714,570元，應補稅額為1,670,265元，復查
        及訴願決定遞予維持，均無違誤，而駁回上訴人於原審
        之訴。
五、本院按：
（一）按「個人綜合所得總額，以其全年左列各類所得合併計算
      之：第一類：營利所得：公司股東所分配之股利‧‧‧」
      「納稅義務人之配偶，及合於第十七條規定得申報減除扶
      養親屬免稅額之受扶養親屬，有前條各類所得者，應由納
      稅義務人合併申報繳納。」「納稅義務人應於每年二月二
      十日起至三月底止，填具結算申報書，向該管稽徵機關，
      申報其上一年度內構成綜合所得總額或營利事業收入總額
      之項目及數額，以及有關減免、扣除之事實，並應依其全
      年應納稅額減除暫繳稅額、尚未抵繳之扣繳稅額及可扣抵
      稅額，計算其應納之結算稅額，於申報前自行繳納。但短
      期票券利息所得之扣繳稅款及營利事業獲配股利總額或盈
      餘總額所含之可扣抵稅額，不得減除。」「公司之股東所
      分配之盈餘，按公司申報所得額時，所開具股東姓名、住
      址及己付或應付之盈餘數額核定之。」為行為時所得稅法
      第14條第1項第1類、第15條第1項、第71條第1項及同法施
      行細則第11條所明定。
（二）本件上訴人88年度綜合所得稅結算申報，未申報其配偶許
      惠美取自新陸公司之營利所得5,961,410元，經被上訴人
      併課核定其當年度綜合所得總額為8,844,735元，淨額為
      7,714,570元，應補稅額為1,670,265元。為原審確定之事
      實，上訴人對其配偶取得系爭金額亦不爭執，上訴意旨雖
      以新陸公司出售固定資產「土地」，以其溢價收入轉資本
      公積辦理增資、發行股票及減資均依相關法令辦理。被上
      訴人認為新陸公司辦理減資發還現金予股東表示已獲得現
      金之事實，應於分派年度課稅，並無法令依據云云。惟行
      為時所得稅法第14條第1項第1類所稱公司股東所分配之股
      利，係指以股東之地位，依其股份受分配之利益。此項利
      益除法律另有規定予以免課或緩課所得稅外，應申報課徵
      所得稅。又公司出售固定資產所生溢價收入，性質上應屬
      於公司之盈餘收益，而非公司之資本，則公司將此項收益
      分配與股東，依前述說明應屬所得稅法第14條第1項第1類
      之股利所得。本件新陸公司將出售固定資產「土地」，以
      其溢價收入轉資本公積辦理增資、發行股票及減資等程序
      ，分配與股東，則因所分配者係屬盈餘之分配，應課徵股
      利所得稅，不因新陸公司是否尚在營業有無清算而受影響
      ，且該出售土地之溢價收入，既非公司資本亦不得因其形
      式上之增資減資而謂係資本之返還並非所得。上訴人所稱
      本件課稅並無法律依據，並無理由。
（三）上訴意旨又以本件如應歸課所得稅，應於分配股票時之年
      度或俟公司清算時分配剩餘財產時歸課所得云云，惟就公
      司得自由分配之盈餘，固應於股票分配之年度歸課所得，
      然本件出售固定資產之溢價收入，因受法律之特別限制，
      公司並不得將之自由分配，且新陸公司於87年88年營業額
      為0元，足見並無營業。新陸公司於短期辦理增資發行股
      票、減資收回股票等程序，僅係形式而已，實質上其目的
      無非在於將該盈餘以現金發給股東，其發行股票僅係實現
      其發給現金之階段，故以發給現金之年度歸課所得，較能
      符合實際情況，亦得維持長年行政處理之安定性。又本件
      上訴人之配偶已領得金錢，所得已實現，應予歸課，上訴
      人所稱應俟清算分配剩餘財產時歸課，自無可採。
（四）綜上，原判決認本件原處分認事用法，均無違誤，維持原
      處分及訴願決定，而駁回上訴人在原審之訴，其所適用之
      法規與該案應適用之現行法規並無違背，與解釋判例，亦
      無牴觸，並無所謂原判決有違背法令之情形；上訴人對於
      業經原判決詳予論述不採之事由再予爭執，核屬法律上見
      解之歧異，要難謂為原判決有違背法令之情形。本件上訴
      論旨，仍執前詞，指摘原判決違誤，求予廢棄，難認有理
      由，應予駁回。另上訴人在原審起訴請求撤銷訴願決定及
      原處分範圍，尚包含其因漏報該減資款之營利所得而遭處
      以罰鍰部分，惟原審就此部分漏未裁判，應由原審予以補
      充判決，併予指明。
據上論結，本件上訴為無理由，爰依行政訴訟法第255條第1項、
第98條第3項前段，判決如主文。
中　　華　　民　　國　　96　　年　　2　　 月　　12　　日
                  第六庭審判長法  官　張　登　科
                              法  官  葉　百　修
                              法  官　藍　獻　林
                              法  官　林　清　祥
                              法  官　鄭  小  康
以  上  正  本  證  明  與  原  本  無  異
中　　華　　民　　國　　96　　年　　2　　 月　　13　　日
　　　　　　　　　　　　　　　書記官　伍　榮　陞
